【裁判字號】    98,上訴,4644
【裁判日期】    990113
【裁判案由】    偽造文書等
【裁判全文】
臺灣高等法院刑事判決                98年度上訴字第4644號
上  訴  人  臺灣士林地方法院檢察署檢察官
被      告  甲○○
上列上訴人因被告偽造文書等案件，不服臺灣士林地方法院中華
民國98年9月30日98年度訴字第205號第一審判決（起訴案號：臺
灣士林地方法院檢察署98年度偵字第414號），提起上訴，本院
判決如下：
    主    文
上訴駁回。
    理    由
壹、程序方面：
一、按被告以外之人於審判外之言詞或書面陳述，除法律有規定
    者外，不得作為證據，刑事訴訟法第159條第1項固有明文。
    惟被告以外之人於審判外之陳述，經當事人於審判程序同意
    作為證據，法院審酌該言詞陳述或書面陳述作成時之情況，
    認為適當者，亦得為證據；當事人、代理人或辯護人於法院
    調查證據時，知有上開刑事訴訟法第159條第1項不得為證據
    之情形，而未於言詞辯論終結前聲明異議者，視為有前項之
    同意，刑事訴訟法第159條之5定有明文。查證人簡河吉、謝
    家臨於警詢及偵查中之陳述，雖屬被告以外之人於審判外之
    陳述。惟本院審酌被告及檢察官均同意作為證據，且該等陳
    述作成時之情況，核無違法取證及證明力明顯過低之瑕疵，
    為證明犯罪事實所必要，以之作為證據即為正當。參諸渠等
    於偵查中之陳述，均經檢察官諭知證人有具結之義務及偽證
    之處罰，並命朗讀結文具結擔保其證言之真實性後，以證人
    身份，而於檢察官面前完整、連續陳述，有結文在卷為憑（
    98年度偵字第414號卷第127至128頁）。再者，證人簡河吉
    、謝家臨於原審審理中均經傳喚到庭作證，賦予兩造交互詰
    問之機會，以保障被告之詰問權。職是，足認上開證人於偵
    查中之陳述，堪認為適當，依刑事訴訟法第159條之5第1項
    規定，自得作為證據。
二、本院以下援引之其餘證據資料，其中關於刑事訴訟法第164
    條第2項規定，證物如為文書部分，係屬證物範圍。該等可
    為證據之文書，業經依法踐行調查證據之程序，即提示或告
    以要旨，自具有證據能力。而有關被告以外之人於審判外之
    書面陳述，被告及檢察官均不爭執其證據能力，是本院審酌
    該等書面作成時之狀況，認並無不宜作為證據之情事，依刑
    事訴訟法第159條之5第2項規定，自得作為本案認定是否成
    立犯罪之證據。
貳、實體方面：
一、公訴意旨略以：被告甲○○與簡河吉、謝家臨（簡河吉、謝
    家臨所犯變造準私文書罪部分，業經原審判決有罪確定）共
    同基於變造準私文書之犯意聯絡，由謝家臨於95年2月19日
    上午11時許，駕駛車號EX-3060號自用小客車前往臺北縣金
    山鄉○○路389巷4號甲○○經營之「宏松汽車配修場」，經
    甲○○提供配修場夜間時段，提供簡河吉改造車體之施工場
    所，簡河吉則受謝家臨委託以俗稱「借屍還魂」之方法，將
    車號EX-3060號車輛車體切割（下稱系爭車輛），焊接在謝
    家臨原有之車號IL-1920號車輛上，磨除乙○○原有車身號
    碼5JO-0156號，再焊上謝家臨之車身號碼3HM-0090號，另將
    乙○○原有之引擎號碼VAAA15645號磨除，刻上謝家臨所有
    引擎號碼GM3G01462號，變造準私文書車身號碼、引擎號碼
    ，再懸掛謝家臨原有之車號IL-1920號車牌，令人無法辨識
    ，足生損害乙○○之系爭車輛所有權及監理機關對系爭車輛
    管理之正確性，前後施作6日始換裝完成，謝家臨再分別交
    付簡河吉、甲○○等2人現金新臺幣（下同）3千元及7千元
    作為施工及場地費用，因認被告甲○○涉犯刑法第210條、
    第220條第1項之變造準私文書罪嫌等語。
二、按犯罪事實應依證據認定之，無證據不得認定其犯罪事實；
    不能證明被告犯罪者，應諭知無罪之判決，刑事訴訟法第15
    4條第2項、第301條第1項分別定有明文。刑事訴訟法第161
    條第1項規定檢察官就被告犯罪事實，應負舉證責任，並指
    出證明之方法。對於其所訴之被告犯罪事實，應負提出證據
    及說服之實質舉證責任，倘所提出之證據，不足為被告有罪
    之積極證明，或其闡明之證明方法，無從說服法官以形成被
    告有罪之心證，基於無罪推定之原則，自應為被告無罪判決
    之諭知。所謂認定犯罪事實之證據，係指足以認定被告確有
    犯罪行為之積極證據而言，如未發現相當證據，或證據不足
    以證明，自不能以推測或擬制之方法，以為裁判基礎最高法
    院40年臺上字第86號著有判例。再者，認定犯罪事實所憑之
    證據，包含直接證據與間接證據；無論直接或間接證據，其
    為訴訟上之證明，須於通常一般之人均不致有所懷疑，而得
    確信其為真實之程度者，始得據為有罪之認定，倘其證明尚
    未達到此程度，而有合理之懷疑存在時，事實審法院復已就
    其心證上理由予以闡述，敘明其無從為有罪之確信，因而為
    無罪之判決，自不得任意指為違法，最高法院76年臺上字第
    4986號著有判例。
三、公訴人認被告甲○○涉犯變造準私文書之罪嫌，無非以共同
    被告簡河吉、謝家臨供稱在被告甲○○所經營之「宏松修配
    廠」內變造引擎號碼及車身號碼，完成該等工作後，謝家臨
    交付7千元費用予甲○○為代價等情，作為主要論據。訊據
    被告甲○○堅決否認有參與共同被告謝家臨、簡河吉變造準
    私文書之犯行，並辯稱：共同被告簡河吉以其要為共同被告
    謝家臨修理車輛引擎漏油為藉口，向其商借修車廠，利用夜
    間修理，伊於修理期間均已下班而未在場，因共同被告謝家
    臨有向伊調買材料，故向其收取費用，伊於修理期間，僅看
    見1部IL-1920號車輛等語。
四、公訴人固指訴被告甲○○涉有刑法第210條、第220條第1項
    之變造準私文書之犯行云云。惟被告甲○○否認有上開犯行
    。職是，本院自應審究被告甲○○與共同被告謝家臨、簡河
    吉間就上開變造準私文書之犯行，是否有犯意聯絡與行為分
    擔？經查：
（一）證人即被告簡河吉於警詢供稱：伊向甲○○表示伊要幫朋
      友修理車輛，故需要借用修車廠，借用時間為下午21點以
      後，甲○○有詢問伊要做何事，伊有表示要幫謝家臨修車
      。謝家臨有支付甲○○借用場地與材料費用；甲○○有詢
      問伊之車輛來自何處，伊說向朋友購買。伊均在修車廠下
      班後，始至修車廠進行拆卸與組裝等語（98年度偵字第41
      4號卷第21至22頁）。證人簡河吉於偵查中證稱：因伊之
      前有在宏松修配場工作，伊告訴甲○○要更換車殼及配件
      ，甲○○表示晚上始有空間，伊向其借鑰匙，伊於單獨晚
      上施工，甲○○有收取晚上電費及材料費等語（98年度偵
      字第414號卷第144頁）。證人簡河吉於原審審理時證稱：
      伊向甲○○陳稱要借修車廠更換漏油之地方，甲○○同意
      後，謝家臨開IL-1920號車輛進入修車廠，伊先將IL-19
      20號車輛要用之引擎、牌檔及零件拆起來，然後再將不要
      之車殼推出去，買來的輛車原停在甲○○修車廠旁邊之路
      邊，嗣後再開進修車廠，而將引擎拿下來，組合成1臺車
      ，伊有告訴甲○○說該部係報廢車輛，在甲○○之修車廠
      施工7至8天，均係利用晚上即修車廠下班時間，因伊有叫
      甲○○幫忙買引擎腳、油封及小零件，所以付7千元材料
      費予甲○○等語（原審卷第89至91頁）。
（二）本院參諸證人簡河吉之上開證詞可知，共同被告簡河吉前
      在被告甲○○所經營修車廠工作，其亦為被告甲○○弟弟
      之小舅子，故共同被告簡河吉以修理引擎漏油為藉口，向
      被告甲○○商借修車廠，因渠等有姻親與舊識關係，被告
      甲○○信以為真。共同被告簡河吉借得修車廠後，均利用
      修車廠之下班期間，獨自進行所謂「借屍還魂」之工作，
      期間未告知被告甲○○其從事變造引擎號碼及車身號碼之
      工作，並向被告甲○○佯稱停放在修車廠外之車輛係報廢
      車，致被告甲○○誤認共同被告簡河吉確有修理引擎漏油
      之行為，而不知其有變造引擎號碼及車身號碼之犯行。
（三）證人即被告謝家臨於警詢供稱：伊向修車廠老闆甲○○說
      簡河吉要借地方更換自小客之車體與零件，俟車輛組裝完
      成後，再交付報酬，因老闆知道簡河吉要更換車體，所以
      同意出借，修車廠老闆不知道系爭車輛係伊購買或偷竊之
      贓車，簡河吉僅向「宏松修理廠」借用場地，更換車體及
      組裝部分，均由簡河吉於「宏松修理廠」下班後進行。簡
      河吉有向伊提及要向甲○○借用場所，應貼補電費及材料
      費用，伊有交付7千元予甲○○等語（98年度偵字第414號
      卷第9至10、13至14頁）。證人謝家臨於偵查中證稱：伊
      將車輛交予簡河吉處理，完成組裝後，有給付修車廠電費
      與材料費約6、7千元等語（98年度偵字第414號卷第122頁
      ）。證人謝家臨於原審審理時證稱：係簡河吉決定要至甲
      ○○之修車廠，因其以前在該處上班，伊之車輛亦在該處
      保養，伊等向甲○○表示要借場地更換車體，並補貼電錢
      、材料費及場地費，甲○○同意後，伊只開IL-1920號車
      輛進入修車廠，另部贓車停在修車廠旁邊之道路，伊有向
      甲○○說要去廢車集中場買報廢車更換車體，完成後伊有
      交付7千元予甲○○，7千元包含引擎換下來之機油，簡河
      吉說換引擎很快，且有朋友關係，故只收3千元工錢等語
      （原審卷第80至84頁）。
（四）自證人謝家臨上開證言可知，證人謝家臨事前僅告知被告
      甲○○要修理引擎漏油，被告甲○○於車輛修理期間均未
      在場，修車廠日間停車場僅停放證人謝家臨所有IL-1920
      號車輛，遭竊之贓車係停放在修車廠外之道路旁，因未懸
      掛車牌，共同被告謝家臨、簡河吉亦向被告甲○○佯稱係
      報廢車，甲○○當無從知悉係屬贓車，僅知共同被告謝家
      臨、簡河吉要利用報廢車輛為IL-1920號車輛進行改裝，
      是甲○○無自行查證車輛來源之必要性，益徵被告甲○○
      未共同參予變造引擎號碼及車身號碼之犯行。
（五）綜上所述，被告甲○○就共同被告簡河吉、謝家臨變造引
      擎號碼與車體號碼之犯行，應無所認識及知悉，其固有提
      供場地，然此囿於與共同被告簡河吉有姻親關係，共同被
      告簡河吉亦曾在該處工作，渠等情誼匪淺，因而提供場地
      ，自無法遽此認定被告甲○○有變造引擎號碼及車身號碼
      之犯意聯絡與行為分擔。至於被告甲○○於事後收取材料
      錢及補貼電費，係因其修車廠有電費支出與提供材料，均
      屬商業上合理之代價，實與交易常情無違，自難作為不利
      於被告之認定。職是，本件要難以被告甲○○有同意提供
      場所予被告簡河吉、謝家臨，暨收取費用之行為，即逕行
      認定被告甲○○有參與公訴人指訴之變造準私文書犯行。
五、因公訴人所舉之證據與指出之證明方法，尚未足使本院形成
    被告甲○○有罪之確信，故其是否涉有上開犯行，猶有合理
    之懷疑。此外，復查無其他積極證據足資證明被告甲○○確
    有上開變造準私文書犯行，揆諸前揭說明，自屬不能證明被
    告甲○○犯罪。原審同此認定，故諭知被告無罪之判決，經
    核尚無違誤。公訴人不服提起上訴，其上訴意旨略以：
（一）被告甲○○固辯稱：謝家臨、簡河吉係以引擎漏油為由而
      向伊借用場地修車，伊未曾在修車廠內看到本案2部相同
      顏色及車型之車輛云云。惟證人謝家臨前在甲○○經營之
      修車廠內保養維修車輛，則證人謝家臨可委由被告甲○○
      處理車輛維修事宜，何須大費周章由證人簡河吉利用夜間
      在被告甲○○之車廠內處理，唯有進行非法之變更車體行
      為，始需利用夜間進行施工。況僅引擎漏油，豈有可能需
      耗費1星期之時間維修，被告甲○○為修車廠負責人，具
      有專業維修經驗，其應知悉證人簡河吉所從事之行為並非
      修繕引擎漏油。而證人簡河吉證稱：兩台車輛停在甲○○
      之修車廠至車輛用好，白天與晚上均在該處等語。參諸證
      人簡河吉係進行變更車體行為，必將兩輛車均停在車廠內
      ，始得以變更車體，原審判決認遭變更車體之車輛係停放
      在修車廠外，其事實認定容有違誤。
（二）被告甲○○自承其車廠面積約30餘坪，則本案2部相同顏
      色及車型之車輛停放在被告甲○○之修車廠內達1星期之
      久，被告甲○○竟稱未看過該2部車輛，其說詞顯不足採
      信。雖證人謝家臨、簡河吉證稱：伊等向被告甲○○表示
      另部車輛係報廢車等語，惟證人謝家臨、簡河吉與被告甲
      ○○分別係舊識、姻親，其證詞本即有迴護被告可能。證
      人謝家臨、簡河吉曾向被告甲○○表示另部車輛係報廢車
      ，即表示被告甲○○應曾在其車廠內目賭本案2部相同顏
      色及車型之車輛。被告甲○○竟堅稱未看過該2部車輛，
      其與證人謝家臨、簡河吉之證詞有所出入，足證證人謝家
      臨、簡河吉之證詞係為迴護被告，不足採信。原審判決以
      證人謝家臨、簡河吉之證詞遽認被告甲○○不知悉該車為
      贓車，其事實認定容有違論理法則。況證人謝家臨有補貼
      被告甲○○場地費用，益證被告甲○○確與謝家臨、簡河
      吉基於共同犯意聯絡，由被告甲○○提供場地，簡河吉負
      責在車廠內進行車體變更之變造準私文書犯行云云。
六、被告於本院審理中均否認，公訴人起訴與上訴所稱之犯行，
    辯稱其僅出借修車廠，不知有變造準私文書犯行。職是，本
    院自應審究公訴人之上訴有無理由，以認定被告是否涉有變
    造準私文書罪嫌。經查：
（一）共同被告謝家臨、簡河吉係以修理引擎漏油為事由向被告
      甲○○借用場地修車，期間雖長達近1個星期，然共同被
      告謝家臨、簡河吉於歷次偵審鍾均證稱伊等未告知被告甲
      ○○係要變造引擎號碼與車體號碼，且共同被告簡河吉曾
      在被告甲○○經營之修車廠工作，其與被告甲○○亦有姻
      親關係，被告甲○○出借場地與常情無違。縱使車輛維修
      期間較久，致被告甲○○或有懷疑證人簡河吉所從事之行
      為並非修繕引擎漏油，惟亦無從認定被告甲○○明確知悉
      共同被告謝家臨、簡河吉有上開變造準私文書之行為，是
      公訴人指稱被告甲○○知悉共同被告謝家臨、簡河吉有非
      法變更車體云云，即屬揣測之詞，不足採信。再者，公訴
      人雖指稱證人簡河吉既然進行變更車體行為，應將兩輛車
      停在車廠內，俾於變更車體云云。然共同被告謝家臨、簡
      河吉均證述兩輛車輛放置於不同處，此與公訴人指訴不符
      ，故無證據證明公訴人此部份所指屬實，自難作為不利於
      被告甲○○之認定。
（二）被告甲○○供稱伊未看到本案2部相同顏色及車型之車輛
      ，縱使與事實不符。惟僅可說明被告甲○○有目睹本案2
      部相同顏色及車型之車輛，難以據此證明被告甲○○知悉
      上開變造準私文書犯行，或進而參與該犯行，故不得作為
      不利於被告甲○○之認定。再者，共同被告謝家臨、簡河
      吉之證詞於警詢、偵查中及原審審理時，渠等關於向被告
      甲○○借用修車場事由、本案車輛停放處及車輛來源等重
      要情事，均核屬相符。要難謂證人謝家臨、簡河吉與被告
      甲○○分別有舊識及姻親關係，即認渠等證詞有迴護被告
      甲○○，致有不可採信之情。至公訴人指稱證人謝家臨補
      貼被告甲○○場地費用，益證被告甲○○確與謝家臨、簡
      河吉基於共同犯意聯絡，由被告甲○○提供場地，簡河吉
      負責在車廠內進行車體變更之變造準私文書犯行云云，除
      違反交易常規外，更屬臆測之詞，要無足採。公訴人上訴
      意旨，仍執陳詞，指摘原判決不當，為無理由，應予駁回
      。
據上論斷，應依刑事訴訟法第368條，判決如主文。
本案經檢察官壽勤偉到庭執行職務。
中    華    民    國    99    年    1    月    13    日
                  刑事第五庭審判長法  官  高明哲
                                  法  官  劉秉鑫
                                  法  官  林洲富
以上正本證明與原本無異。
如不服本判決，應於收受送達後10日內向本院提出上訴書狀，其
未敘述上訴之理由者並得於提起上訴後10日內向本院補提理由書
（均須按他造當事人之人數附繕本）「切勿逕送上級法院」。
                                  書記官  楊秋鈴
中    華    民    國    99    年    1     月    13    日


司法院資訊處製作；財團法人民間司法改革基金會備份。
